臺灣宜蘭地方法院民事判決　九十年度簡上字第二七號
　　上訴人即鄭有里
　　之　承受訴訟人　甲○○
　　　　　　　　　　鄭淑慧
　　　　　　　　　　鄭國棟
　　　　　　　　　　鄭淑珍
　　　　　　　　　　鄭淑靜
　　被　上　訴　人　乙○○
　　訴　訟　代理人　丙○○
右當事人間請求返還土地事件，上訴人對於中華民國九十年四月十九日本院羅東簡易
庭八十九年度羅簡字第一七二號第一審判決提起上訴，本院判決如左：
    主      文
上訴駁回。
第二審訴訟費用由上訴人負擔。
    事      實
甲、上訴人方面：
  一、聲明：
    （一）原判決廢棄。
    （二）被上訴人應將宜蘭縣南澳鄉○○段二二五七地號原住民保留地上如宜蘭縣
          羅東地政事務所八十九年八月十五日複丈成果圖Ａ部分所示被上訴人使用
          面積零點二七七七公頃土地騰空返還予上訴人。
  二、陳述：除與原審判決書所載者相同茲予引用外，補稱：
    （一）原審為上訴人敗訴之判決，無非係認本件上訴人所主張之地上權乃定有存
          續期間，該期間業已屆滿，權利歸於消滅，故上訴人不得再以地上權人之
          身分，主張類推適用民法第七百六十七條規定行使返還請求權。
    （二）惟本件上訴人乃依原住民保留地開發管理辦法之規定取得前開地上權，該
          辦法應為民法之特別法，故應優先適用。
          １、前開辦法第十七條規定：「依本辦法取得之地上權登記後繼續自行經
              營或自用滿五年，經查明屬實者，由行政院原住民委員會會同地上權
              人，向當地登記機關申請辦理所有權移轉登記」，故上訴人所有之地
              上權應無原審所認存續期間期滿，即歸於消滅之適用，應待上訴人依
              前開條文規定取得所有權時，其地上權始依民法七百六十二條規定因
              混同而消滅。
          ２、前開辦法第十六條規定：「原住民違反前條第一項規定者，除由鄉（
              鎮、市、區）公所收回原住民保留地外，已為地上權登記者，訴請法
              院塗銷登記」。另由內政部九十一年六月十三日台內字第０九一００
              ０七六二三號函示：「准此，原住民保留地如於設定地上權登記後，
              經查明確有違反同法第一項規定情事者，自應依上開第十六條第一款
              規定訴請法院塗銷登記」，故本件地上權在前述因混同而消滅前，應
              僅能訴請法院塗銷登記始歸於消滅。
    （三）上訴人於民國七十九年申請地上權登記，時間早於被上訴人，當時召開土
          地審查鄉公所曾派員到現場看，結果認定系爭土地使用狀況為荒草，目前
          系爭土地上只有原生樹木，並非人工栽種，縱然被上訴人在六十八年開墾
          ，開墾的只是該地號部分土地，且開墾後並沒有實際使用，可見也已放棄
          權利。
  三、證據：援用原審之立證方法，並補陳請求向內政部函查本件地上權是否屆期消
      滅。
乙、被上訴人方面：
  一、聲明：如主文第一項所示。
  二、陳述：除與原審判決書所載者相同茲予引用外，補稱：
    （一）被上訴人沒有占用上訴人的土地，被上訴人在六十八年即已開墾系爭土地
          ，上訴人曾擔任南澳鄉鄉長，被上訴人之前並不認識他，從開墾後都是被
          上訴人在使用，且不是經過他的同意才使用，由於被上訴人不了解法令，
          一直都沒有辦理登記，直到七十九年才到鄉公所辦理登記。
    （二）系爭土地在六十八年以前佈滿雜樹和雜草，被上訴人開墾除草後種植花生
          、地瓜、小米等作物，後來改種植杜英、赤楊樹，這些都是種香菇的木頭
          ，打算種滿十年後可以砍下來種香菇，到現在每二年都會去除雜草。
    （三）根據七十四年的清冊，被上訴人的名字是寫在中間，後來被劃掉；八十二
          年的清冊，被上訴人再次辦理登記，名字還是在中間，後來被劃掉，上端
          再寫上上訴人的姓名；八十一年的審查清冊，上面記載原使用人是上訴人
          ，兩造間為朋友關係，但事實上兩造並沒有關係。
  三、證據：援用原審之立證方法。
    理      由
一、本件上訴人鄭有里於訴訟程序中死亡，應由其全體繼承人甲○○、鄭淑慧、鄭淑
    靜、鄭國棟、鄭淑珍承受訴訟，因兩造均未為承受訴訟之聲明，本院依民事訴訟
    法第一百七十八條於九十一年三月一日裁定命前開上訴人之繼承人續行訴訟，合
    先敘明。
二、本件上訴人起訴主張：坐落宜蘭縣南澳鄉○○段二二五七地號為原住民保留地，
    上訴人自七十九年起即依原住民保留第開發管理辦法第九條規定，經宜蘭縣南澳
    鄉公所土地權利審查委員會核准使用，於八十一年八月十九日辦竣地上權設定登
    記，雖登記存續期間為七十九年十一月二十三日至八十四年十一月二十二日止，
    然前開地上權於存續期間期滿並非即歸於消滅，應待上訴人依前開辦法第十七條
    取得所有權時，其地上權始依民法七百六十二條規定因混同而消滅；且該地上權
    在因混同而消滅前，依前開辦法第十六條規定，亦僅能依訴請法院塗銷登記始歸
    於消滅，故上訴人應仍為系爭土地之地上權人。嗣其發現被上訴人未經同意即擅
    自在系爭地號土地上如附圖所示Ａ部分任意種植樹木，侵害其權利，為此爰主張
    類推適用民法第七百六十七條規定訴請被上訴人應返還土地（至上訴人於原審尚
    主張依民法第九百六十二條規定為相同之請求，經原審審認其並非系爭土地之直
    接或間接占有人，無從依前開規定為請求而予以駁回，上訴人上訴意旨對前開認
    定並未表明不服，故此部分應已確定，非本件上訴審理範圍，附此敘明）。
二、被上訴人則以：伊在六十八年即已開墾系爭土地，迄今仍在使用中，由於不了解
    法令直到七十九年才到鄉公所辦理登記。上訴人曾擔任南澳鄉鄉長，被上訴人之
    前並不認識他，上訴人似以不法手段取得地上權之設定，應非地上權人等語資為
    抗辯。
三、查系爭坐落宜蘭縣南澳鄉○○段二二五七地號乃為原住民保留地，所有權人為中
    華民國，上訴人於八十一年八月十九日依原住民保留地開發管理辦法辦竣地上權
    設定登記，登記權利存續期間為七十九年十一月二十三日起至八十四年十一月二
    十二日止，現系爭土地如附圖所示Ａ部分由被上訴人占有使用之事實，乃為兩造
    所不爭執，並有土地登記謄本、南澳鄉山胞保留地土地審查清冊、宜蘭縣南澳鄉
    ○○段山地保留地使用清冊、他項權利證明書等資料在卷可按，堪信為真實。
四、上訴人據上情主張前開地上權存續期間雖已期滿然並非即歸於消滅，應待上訴人
    依前開辦法第十七條取得所有權時，其地上權始依民法七百六十二條規定因混同
    而消滅；且該地上權在因混同而消滅前，依前開辦法第十六條規定，亦僅能依訴
    請法院塗銷登記始歸於消滅，故原住民保留地開發管理辦法乃為民法之特別法，
    應優先適用，上訴人仍為系爭土地之地上權人，被上訴人擅自占用系爭土地，侵
    害其權利，故主張類推適用民法第七百六十七條規定訴請被上訴人返還土地等語
    。而被上訴人則執前開理由第三項之詞置辯。故本件首要之爭點乃在於上訴人是
    否仍為系爭土地之地上權人？經查：
  （一）按法律關係定有存續期間者，於期間屆滿時消滅，期滿後，除法律有更新規
        定外，並不當然發生更新之效果，地上權並無如民法第四百五十一條之規定
        ，其期限屆滿後自不生當然變更為不定期限之效果，因而應解為定有存續期
        間之地上權於期限屆滿時，地上權當然消滅。最高法院著有七十年度台上字
        第三六七八號判例意旨可資參照。查本件上訴人於八十一年八月十九日依原
        住民保留地開發管理辦法辦竣地上權設定登記，權利存續期間為七十九年十
        一月二十三日起至八十四年十一月二十二日止，期間業已屆滿，揆諸前開說
        明，其地上權自已因存續期間屆滿而歸於消滅。
  （二）上訴人雖主張原住民保留地開發管理辦法乃為民法之特別法，應優先適用，
        上訴人仍為系爭土地之地上權人云云。然查：
        １、按「原住民於下列原住民保留地，得會同行政院委員會向當地登記機關
            申請設定地上權登記：一、本辦法施行前由原住民開墾完竣並自行耕作
            之土地。二、由政府配與依區域計畫法編定為農牧用地、養殖用地或依
            都市計畫法劃定為農業區、保護區之田、旱地目土地」；「依本辦法取
            得之地上權登記後繼續自行經營或自用滿五年，經查明屬實者，由行政
            院原住民委員會會同地上權人，向當地登記機關申請辦理所有權移轉登
            記」，原住民保留地開發管理辦法第九條、第十七條第一項雖訂有明文
            。核其條文意旨僅在於賦予原住民就符合前開條件之原住民保留地得依
            該辦法申請設定地上權登記；取得地上權登記後繼續自行經營或自用滿
            五年者，復取得申請辦理所有權移轉登記之請求權而已。該辦法並未「
            特別規定」依同法第九條規定取得地上權登記者，「雖有約定地上權存
            續期間並已屆滿者」，在未依同法第十七條第一項規定取得所有權前，
            其地上權得繼續存在，從而上訴人據前開條文主張原住民保留地開發管
            理辦法乃為民法之特別法，其地上權而不受約定存續期間之限制，尚屬
            無據。
        ２、次按，「原住民取得原住民保留地之：、地上權、：：，除繼承或贈與
            於得為繼承之原住民、原受配戶內之原住民或三親等內之原住民外，不
            得轉讓或出租」；「原住民違反前條第一項規定者，除由鄉（鎮、市、
            區）公所收回原住民保留地外，應依下列規定處理之：一、已為：、地
            上權登記者，訴請法院塗銷登記。二、：：」。原住民保留地開發管理
            辦法第十五條第一項、第十六條雖訂有明文。核其條文意旨僅在於規範
            已依該法取得地上權登記者，「於合法有效存續期間內」違反規定轉讓
            或出租時，鄉（鎮、市、區）公所得收回原住民保留地，並訴請法院塗
            銷地上權登記而已，並未「特別規定」依同法第九條規定取得地上權登
            記者，「雖有約定地上權存續期間並已屆滿者」，亦應依上開第十六條
            第一款規定訴請法院塗銷登記後始歸於消滅。從而上訴人主張其前取得
            之地上權尚未經鄉（鎮、市、區）公所訴請法院塗銷登記前，仍然繼續
            存在云云，顯係曲解前開條文之規範內容，而不足採。至上訴人另舉內
            政部九十一年六月十三日台內字第０九一０００七六二三號函謂：「准
            此（即前開辦法第十五條第一項、第十六條），原住民保留地如於設定
            地上權登記後，經查明確有違反同法第一項規定情事者，自應依上開第
            十六條第一款規定訴請法院塗銷登記」為據，然析其函覆內容亦僅為再
            次重申右揭條文意旨，亦無從為有利於上訴人主張之佐證。
五、綜上所述，本件上訴人前取得系爭土地之地上權，已因存續期間屆滿而歸於消滅
    ，故其已非系爭土地之地上權人，則其猶主張其為地上權人，類推適用民法第七
    百六十七條規定行使物上請求權，訴請被上訴人返還土地，即屬依法無據，原審
    因此駁回上訴人之訴及其假執行之聲請，核屬正當，上訴人仍執前詞提起上訴，
    指摘原判決不當，求予廢棄改判，為無理由，本院自應予駁回。
六、本件事證已臻明確，兩造其餘攻擊防禦方法及舉證，核與判決結果不生影響，爰
    不一一論述，附此敘明。
七、據上論結，本件上訴為無理由，依民事訴訟法第四百三十六條之一第三項、第四
    百四十九條第一項、第七十八條，判決如主文。
中　　　華　　　民　　　國　　九十一　　年      九　　　月　　二十三　　日
                              臺灣宜蘭地方法院民事庭
~B審判長法官　楊麗秋
~B法　　　官　林俊廷
~B法　　　官　林翠華
右正本證明與原本無異。
本判決不得上訴。
中　　　華　　　民　　　國　　九十一　　年　　　九　　　月　　 二十五　 日
~B法院書記官　沈峰巨
